ACORDAO-COMPLETO-2405050

ACÓRDÃO 4004/2020 ATA 10/2020 - SEGUNDA CÂMARA

VISTOS, relatados e discutidos estes autos que, no presente momento, tratam de embargos de declaração opostos pela Exma. Sra. Dalila Nascimento Andrade, como Presidente do Tribunal Regional do Trabalho da 5ª Região - BA, em face do Acórdão 1.394/2020 prolatado pela 2ª Câmara do TCU no sentido da ilegalidade do ato inicial de aposentadoria deferido pela administração do TRT-5ª Região em favor de Romival Rosário Bonfim;
ACORDAM os Ministros do Tribunal de Contas da União, reunidos em Sessão da 2ª Câmara, ante as razões expostas pelo Relator, em:
9.1. conhecer dos presentes embargos de declaração opostos pela Exma. Sra. Dalila Nascimento Andrade, como Presidente do TRT-5ª Região, em face do Acórdão 1394/2020-TCU-Segunda Câmara, nos termos do art. 34 da Lei nº 8.443, de 1992, e do art. 287 do RITCU, para, no mérito, dar-lhes o parcial provimento e, assim, ao manter inalterado o item 9.1 do aludido acórdão, os itens 9.2 a 9.6 do referido Acórdão 1.394/2020 devem passar a contar com a seguinte redação:
" (...) 9.2. considerar ilegal o ato inicial de aposentadoria em favor de Romival Rosário Bonfim (à Peça 19 sob o nº de controle 20783906-04-2008-000003-0) , para lhes negar o respectivo registro, deixando, todavia, de determinar a imediata cessação dos pagamentos inerentes aos "quintos" de função em respeito à decisão prolatada pelo STF no bojo do RE 638.115-CE;
9.3. dispensar o ressarcimento das quantias percebidas indevidamente, mas de boa-fé, em consonância com a Súmula n.º 106 do TCU;
9.4. determinar que, no prazo de 15 (quinze) dias contados da ciência desta deliberação, a administração do Tribunal Regional do Trabalho da 5ª Região - BA adote as seguintes medidas:
9.4.1. dê ciência desta deliberação ao interessado indicado no item 9.2 deste Acórdão no prazo de 30 (trinta) dias; 
9.4.2. reavalie e, se for o caso, promova a efetiva alteração da parcela inerente à incorporação de "quintos" de função originalmente concedida diante da eventual necessidade de absorção dessa parcela pelas subsequentes modificações legais produzidas sobre a estrutura remuneratória da correspondente carreira, em sintonia, assim, com a deliberação proferida pelo Supremo Tribunal Federal no bojo do RE 638.115 durante a Sessão de 18/12/2019; devendo se manifestar anual e conclusivamente sobre o cumprimento, ou não, desse item do acórdão em item específico no seu Relatório de Gestão em cada exercício financeiro;
9.4.3. promova a efetiva implementação das futuras absorções da parcela inerente à incorporação de "quintos" de função em face das supervenientes modificações legais produzidas sobre a estrutura remuneratória da correspondente carreira, em observância, então, à deliberação proferida pelo Supremo Tribunal Federal no bojo do RE 638.115 durante a Sessão de 18/12/2019; devendo se manifestar anual e conclusivamente sobre o cumprimento, ou não, desse item do acórdão em item específico no seu Relatório de Gestão em cada exercício financeiro;
9.5. determinar que o órgão de controle interno junto ao Tribunal Regional do Trabalho da 5ª Região - BA verifique o efetivo cumprimento dos itens 9.4.2 e 9.4.3 deste Acórdão, devendo se manifestar anual e conclusivamente sobre o aludido cumprimento, ou não, desses itens do acórdão em item específico no seu Relatório de Auditoria de Gestão a partir da análise do correspondente Relatório de Gestão em cada exercício financeiro;
9.6. determinar que a unidade técnica adote as seguintes medidas:
9.6.1. envie a cópia do presente Acórdão, com o Relatório e a Proposta de Deliberação, à administração e, ainda, ao órgão de controle interno do Tribunal Regional do Trabalho da 5ª Região - BA, para ciência e efetivo cumprimento aos itens 9.4 e 9.5 deste Acórdão; e
9.6.2. arquive o presente processo, sem prejuízo de promover o acompanhamento das medidas assinaladas pelo item 9.4 deste Acórdão, representando ao TCU, se necessário.;" e
9.2. determinar que a unidade técnica envie a cópia do presente Acórdão, com o Relatório e a Proposta de Deliberação, à ora embargante, para ciência e eventuais providências.

Embargos de declaração opostos por Dalila Nascimento Andrade, como presidente do Tribunal Regional do Trabalho da 5ª Região  BA, em face do Acórdão 1.394/2020 prolatado pela 2ª Câmara do TCU no sentido da ilegalidade dos atos de aposentadoria deferidos pela administração do TRT-5ª Região

Segunda Câmara

Tribunal Regional do Trabalho da 5ª Região - BA.

3. Embargante: Exma. Sra. Dalila Nascimento Andrade, como Presidente do TRT-5ª Região.
3.1. Interessados: Paulo Moises Tavares Multary (CPF XXX.529.385-XX); Romival Rosário Bonfim (CPF XXX.893.365-XX).

13.1. Ministros presentes: Ana Arraes (Presidente), Augusto Nardes, Aroldo Cedraz e Raimundo Carreiro.
13.2. Ministros-Substitutos presentes: Marcos Bemquerer Costa e André Luís de Carvalho (Relator).

ANDRÉ DE CARVALHO

Ministro-Substituto André Luís de Carvalho.

Trata-se, no presente momento, de embargos de declaração opostos pela Exma. Sra. Dalila Nascimento Andrade, como Presidente do Tribunal Regional do Trabalho da 5ª Região - BA, em face do Acórdão 1.394/2020 prolatado pela 2ª Câmara do TCU no sentido da ilegalidade do ato inicial de aposentadoria deferido pela administração do TRT-5ª Região em favor de Romival Rosário Bonfim.
2.	O referido Acórdão 1.394/2020 foi proferido pela 2ª Câmara do TCU, durante a Sessão de 3/3/2020, nos seguintes termos:
" (...)  9.1. considerar legais os dois atos de alteração de aposentadoria em favor de Paulo Moises Tavares Multary (às Peças 17 e 18 sob o no de controle 20783906-04-2008-000012-9 e o no de controle 20783906-04-2016-000007-9, respectivamente) , para lhes conceder o respectivo registro;
9.2. considerar ilegal o ato inicial de aposentadoria em favor de Romival Rosário Bonfim (à Peça 19 sob o nº de controle 20783906-04-2008-000003-0) , negando-lhe o respectivo registro;
9.3. dispensar o ressarcimento das quantias percebidas indevidamente, mas de boa-fé, em sintonia com a Súmula nº 106 do TCU;
9.4. determinar que a administração do Tribunal Regional do Trabalho da 5ª Região - BA adote as seguintes medidas:
9.4.1. faça cessar, no prazo de 15 (quinze) dias contados da ciência deste Acórdão, os pagamentos decorrentes do ato ora considerado ilegal pelo item 9.2 deste Acórdão, sob pena de responsabilidade solidária da autoridade administrativa omissa, nos termos do art. 71, IX, da Constituição de 1988 e do art. 262, caput, do Regimento Interno do TCU;
9.4.2. dê ciência do inteiro teor desta decisão ao interessado indicado pelo item 9.2 deste Acórdão, no prazo de 15 (quinze) dias contados da ciência desta deliberação, alertando-o de que o efeito suspensivo proveniente da eventual interposição de recurso junto ao TCU não o eximirá da devolução dos valores percebidos indevidamente após a notificação, diante do não provimento do aludido recurso;
9.4.3. encaminhe a este Tribunal, nos termos do art. 262, § 2º, do RITCU, o novo ato de concessão da aludida aposentadoria apontada pelo item 9.2 deste Acórdão, sem a ilegalidade indicada nesta deliberação, para que seja submetido à apreciação pelo TCU, na forma do art. 260, caput, do RITCU;
9.4.4. encaminhe ao TCU, no prazo de 30 (trinta) dias contados da ciência deste Acórdão, o comprovante de que o interessado indicado pelo item 9.2 deste Acórdão tomou a efetiva ciência da presente deliberação;
9.5. determinar que a unidade técnica adote as seguintes medidas:
9.5.1. envie a cópia do presente Acórdão, com o Relatório e a Proposta de Deliberação, à administração do Tribunal Regional do Trabalho da 5ª Região - BA; e 
9.5.2. arquive o presente processo, sem prejuízo de promover o monitoramento das determinações proferidas pelo item 9.4 deste Acórdão, representando ao TCU, se necessário."
3.	Inconformada, como presidente do TRT da 5ª Região, a Exma. Sra. Dalila Nascimento Andrade acostou os seus embargos de declaração à Peça 28, aduzindo, em suma, a subsistência de obscuridade no referido Acórdão 1394/2020-TCU-Segunda Câmara, por não ter avaliado a eventual aplicação, ou não, da modulação de efeitos definida pelo Supremo Tribunal Federal (STF) no julgamento dos embargos de declaração opostos no bojo do RE 638.115-CE.
É o Relatório.

não há.

Não atuou.

EMBARGOS DE DECLARAÇÃO. APOSENTADORIA. ACÓRDÃO 1.394/2020-2ª CÂMARA. POSSÍVEL OBSCURIDADE SOBRE O REFERIDO ACÕRDÃO. CONHECIMENTO. PARCIAL PROVIMENTO. INTEGRAÇÃO DA ALUDIDA OBSCURIDADE. CIÊNCIA.

APOSENTADORIA (APOS)

Secretaria de Fiscalização de Pessoal (Sefip).

Trata-se, no presente momento, de embargos de declaração opostos pela Exma. Sra. Dalila Nascimento Andrade, como Presidente do Tribunal Regional do Trabalho da 5ª Região - BA, em face do Acórdão 1.394/2020 prolatado pela 2ª Câmara do TCU no sentido da ilegalidade do ato inicial de aposentadoria deferido pela administração do TRT-5ª Região em favor de Romival Rosário Bonfim.
2.	Os presentes embargos de declaração podem ser, preliminarmente, conhecidos pelo TCU, já que preenchidos os requisitos legais e regimentais de admissibilidade, para, no mérito, dar-lhes o parcial provimento com vistas a sanar a suscitada obscuridade.
3.	A ilegalidade do ato de aposentadoria em favor de Romival Rosário Bonfim teria resultado da indevida incorporação da parcela como "quintos" pelo exercício de funções no período compreendido entre a promulgação da Lei nº 9.624, de 1998, e a edição da MP nº 2.225-48, de 2001.
4.	Inconformada, a Presidente do TRT acostou os seus embargos à Peça 28, aduzindo, em suma, a subsistência de obscuridade no referido Acórdão 1394/2020-TCU-Segunda Câmara, por não ter avaliado a eventual aplicação, ou não, da modulação de efeitos definida pelo STF no julgamento dos embargos de declaração opostos perante o RE 638.115-CE.
5.	Bem se vê que, ao assinalar a ilegalidade do aludido ato de aposentadoria, teria sido registrado na proposta de deliberação do Acórdão 1394/2020-TCU-Segunda Câmara que a jurisprudência do TCU estaria firmada no sentido da impossibilidade da incorporação de "quintos" pelo exercício de funções públicas no período compreendido entre a promulgação da Lei nº 9.624, de 8/4/1998, e a edição da MP nº 2.225-48, de 4/9/2001, a exemplo do Acórdão 2444/2015-TCU-Plenário, e dos Acórdãos 5.380/2016 e 8.788/2016, da 2ª Câmara, estando esse entendimento em consonância com a então jurisprudência do STF (v. g.: RE 638.115-CE e MS 25.763-DF) .
6. 	Ocorre, contudo, que, no julgamento do RE 638.115-CE durante a Sessão de 18/12/2019, o STF proferiu o seguinte pronunciamento:
	" (...) Decisão: Inicialmente, o Tribunal, por maioria, resolvendo questão de ordem suscitada pelo Ministro Dias Toffoli (Presidente) , deliberou que, para a modulação dos efeitos de decisão em julgamento de recursos extraordinários repetitivos, com repercussão geral, nos quais não tenha havido declaração de inconstitucionalidade de ato normativo, é suficiente o quórum de maioria absoluta dos membros do Supremo Tribunal Federal, vencido o Ministro Marco Aurélio, que diverge quanto à formulação da questão de ordem e quanto ao seu mérito. Votaram na questão de ordem os Ministros Luiz Fux e Roberto Barroso. Na sequência, o Ministro Dias Toffoli (Presidente) proclamou o resultado do julgamento deste recurso, ocorrido na sessão virtual de 11.10.2019 a 17.10.2019:
	'O Tribunal, por maioria, acolheu parcialmente os embargos de declaração, com efeitos infringentes, para reconhecer indevida a cessação imediata do pagamento dos quintos quando fundado em decisão judicial transitada em julgado, vencida a Ministra Rosa Weber, que rejeitava os embargos. No ponto relativo ao recebimento dos quintos em virtude de decisões administrativas, o Tribunal, em razão de voto médio, rejeitou os embargos e, reconhecendo a ilegitimidade do pagamento dos quintos, modulou os efeitos da decisão de modo que aqueles que continuam recebendo até a presente data em razão de decisão administrativa tenham o pagamento mantido até sua absorção integral por quaisquer reajustes futuros concedidos aos servidores. Os Ministros Ricardo Lewandowski e Celso de Mello proviam os embargos de declaração e modulavam os efeitos da decisão em maior extensão. Ficaram vencidos, nesse ponto, os Ministros Marco Aurélio e Rosa Weber. Por fim, o Tribunal, por maioria, também modulou os efeitos da decisão de mérito do recurso, de modo a garantir que aqueles que continuam recebendo os quintos até a presente data por força de decisão judicial sem trânsito em julgado tenham o pagamento mantido até sua absorção integral por quaisquer reajustes futuros concedidos aos servidores, vencidos os Ministros Marco Aurélio e Rosa Weber. Tudo nos termos do voto do Relator. Afirmaram suspeição os Ministros Luiz Fux e Roberto Barroso'. Ausente, justificadamente, nesta assentada, o Ministro Celso de Mello. Plenário, 18.12.2019."
7. 	O STF teria passado a considerar indevida, então, a imediata cessação do pagamento dos "quintos" de função, quando estiver fundado em decisão judicial transitada em julgado, e, a despeito de reconhecer a ilegitimidade do pagamento desses "quintos", passou a modular os efeitos da decisão no sentido de admitir a manutenção do correspondente pagamento, até a integral absorção pelos subsequentes reajustes concedidos aos servidores, para os atuais beneficiários da subjacente vantagem por decisão administrativa ou judicial sem o trânsito em julgado.
8.	De todo modo, no presente feito, a despeito de restar configurada a eventual ilegalidade na correspondente parcela dos "quintos" de função, não subsistiria a informação no sentido de a subjacente incorporação dessa parcela decorrer de sentença judicial transitada em julgado em favor do aludido interessado, nem, tampouco, a informação no sentido de essa parcela ter sido absorvida pelos subsequentes reajustes em prol da respectiva categoria funcional.
9.	Em respeito, contudo, à referida decisão do STF, o TCU pode dar o parcial provimento aos presentes embargos e, assim, promover a necessária modificação no referido Acórdão 1394/2020-TCU-Segunda Câmara, assegurando, com isso, que a cessação dos pagamentos decorrentes da aposentadoria em favor de Romival Rosário Bonfim seja efetivamente realizada em plena consonância com a modulação de efeitos definida pelo STF no julgamento dos embargos opostos no bojo do RE 638.115-CE. 
10.	O TCU deve determinar, no entanto, que a administração do TRT adote as seguintes medidas:
 (a) reavalie e, se for o caso, promova a efetiva alteração da parcela inerente à incorporação de "quintos" de função originalmente concedida diante da eventual necessidade de absorção dessa parcela pelas subsequentes modificações legais produzidas sobre a estrutura remuneratória da correspondente carreira, em sintonia, assim, com a deliberação proferida pelo Supremo Tribunal Federal no bojo do RE 638.115 durante a Sessão de 18/12/2019; devendo se manifestar anual e conclusivamente sobre o cumprimento, ou não, desse item do acórdão em item específico no seu Relatório de Gestão em cada exercício financeiro; e
 (b) adote as medidas cabíveis para a efetiva implementação das futuras absorções da parcela inerente à incorporação de "quintos" de função em face das supervenientes modificações legais produzidas sobre a estrutura remuneratória da correspondente carreira, em observância, então, à deliberação proferida pelo Supremo Tribunal Federal no bojo do RE 638.115 durante a Sessão de 18/12/2019; devendo se manifestar anual e conclusivamente sobre o cumprimento, ou não, desse item do acórdão em item específico no seu Relatório de Gestão em cada exercício financeiro.
11.	O Tribunal deve determinar, ainda, que o órgão de controle interno junto ao TRT se manifeste anual e conclusivamente sobre o referido cumprimento, ou não, das aludidas medidas em item específico no seu Relatório de Auditoria de Gestão a partir da análise do Relatório de Gestão em cada exercício financeiro.
12.	O TCU deve conhecer, portanto, dos presentes embargos para, no mérito, dar-lhes o parcial provimento e, assim, promover a suscitada modificação no referido Acórdão 1394/2020-TCU-Segunda Câmara, sem prejuízo de, nele, prolatar as anunciadas determinações adicionais.
Ante o exposto, pugno pela prolação do Acórdão ora submetido a este Colegiado.
TCU, Sala das Sessões, em 16 de abril de 2020.
Ministro-Substituto ANDRÉ LUÍS DE CARVALHO 
Relator